【裁判字號】    98,監,264
【裁判日期】    980810
【裁判案由】    選定禁治產人監護人
【裁判全文】
臺灣桃園地方法院民事裁定               98年度監字第264號
聲  請  人  戊○○
相  對  人
即禁治產人  己○○○
關  係  人  丁○○
            乙○○
                        13號.
            丙○○
                        13號.
上列當事人間聲請選定禁治產人監護人事件，本院裁定如下：
    主  文
選定戊○○（男；民國44年09月22日出生；國民身分證統一編號
：Ｚ000000000號）為禁治產人己○○○（女；民國50年09月13日
出生；國民身分證統一編號：Ｚ000000000號）之監護人。
聲請程序費用由相對人負擔。
    理  由
一、本件聲請意旨略以：禁治產人即相對人己○○○前經本院於
    民國95年07月21日以95年度禁字第92號民事裁定宣告為禁治
    產人，原由其配偶劉明德擔任監護人。惟相對人之配偶劉明
    德業於民國98年06月10日去世，而相對人並無民法第1111條
    第1 項所定之法定監護人，聲請人為相對人之胞兄，經聲請
    人與相對人之兄丁○○、丁○○之配偶甲○、叔叔乙○○、
    堂弟丙○○等親屬間討論結果，均同意由聲請人戊○○擔任
    相對人之監護人，爰提出戶籍謄本2 份、戶口名簿影本、身
    份證影本、親屬會議記錄、成員名冊及開會簽到單為證，聲
    請改定由聲請人戊○○為禁治產人之監護人等語。
二、按「禁治產人應置監護人」（民1110）、「禁治產人之監護
    人，依左列順序定之：一、配偶。二、父母。三、與禁治產
    人同居之祖父母。四、家長。五、後死之父或母以遺囑指定
    之人（第1 項）。不能依前項規定定其監護人時，由法院徵
    求親屬會議之意見選定之（第2 項）」，民法第1110條、第
    1111條分別定有明文。
三、經查：
    (一)、按相對人經本院宣告為禁治產人之事實，業據本院調取
        95年度禁字第92號民事聲請事件卷宗查核屬實。而聲請
        人之主張，有其提出之戶籍謄本2 份、親屬會議記錄、
        成員名冊及開會簽到單為證，堪信為真實。
    (二)、次參諸卷附本院依職權（網路）查詢之相對人戶籍資料
        之記載，相對人所在戶籍址為「桃園縣龜山鄉○路村 ○
        鄰○○街1 巷2 弄2 號」，其戶長為「劉愛玉」，經訊
        聲請人稱「（按問：從戶籍謄本上來看，相對人己○○○的戶長是劉愛玉，與相對人是什麼關係？）是母女關
        係。原戶長為禁治產人之配偶劉明德住所變更後，戶長
        改為劉愛玉，故劉愛玉應為戶籍上之戶長，而非家長」
        等語（參見本院民國98年07月27日訊問筆錄）。另依民
        法第1124條規定『家長由親屬團體中推定之；無推定時
        ，以家中之最尊輩者為之；尊輩同者，以年長者為之。
        』，至於戶籍登記上之「戶」乃係基於戶政上之必要所
        設，民法上身分關係之成立、變更及消滅，並不以戶籍
        登記為要件，故民法上所謂之「家」及「家長」與戶籍
        登記之「戶」及「戶長」，概念上未盡一致。是依上開
        戶籍謄本及聲請人所提之劉明德戶籍謄本，再參以己○○○之戶籍謄本以觀，其全戶記事為『原戶長劉明德民
        國96年01月03日住變變更為戶長』，及劉明德之戶謄記
        事為『原住新路村6 鄰永安街1 巷2 弄2 號戶長本人民
        國96年01月03日住址變更』，依二謄本之記載，足見案
        外人劉愛玉係因原戶長劉明德於民國96年01月03日自原
        住所桃園縣龜山鄉○路村○ 鄰○○街1 巷2 弄2 號變更
        至同鄉○○村○○鄰○○路89號5 樓之1 時，原戶籍即無
        戶長，始更由案外人劉愛玉為戶長，故案外人劉愛玉因
        應原戶長之遷址始更其為戶長，其僅為戶籍變更登記之
        戶長，而非民法上所稱之家長甚明。
    (三)、承上，相對人於其配偶劉明德（法定第一順序監護人）
        死亡後，即無其他各順序之法定監護人。是依前揭規定
        ，本院自得依聲請並徵詢相對人之親屬會議之意見後，
        為相對人選定監護人。
    (四)、綜上所述，相對人既無民法第1111條第1 項所定各順序
        之法定監護人，而經訊相對人之親屬會議成員丁○○、
        戊○○亦均稱聲請人所提出之親屬會議係決議由聲請人
        戊○○擔任相對人之監護人（參見本院民國98年07月27
        日訊問筆錄），經核聲請人戊○○（男；民國44年09月
        22日出生；身分證統一編號：Ｚ000000000號）為本件相
        對人之胞兄，又無其他不適或不宜擔任相對人監護人之
        積、消極原因等情並參酌相對人親屬會議之意見，本院
        認如由聲請人戊○○擔任禁治產人己○○○之監護人對
        該禁治產人並無不利益，爰選定如主文所示。
四、依非訟事件法第21條第2 項、民事訴訟法第95條、第78條，
    裁定如主文。
中    華    民    國    98    年    8     月    10    日
                        家事法庭法  官  鄭新後
以上正本證明與原本無異。
如對本裁定抗告，須於裁定送達後10日內向本院提出抗告狀，並
應繳納抗告費新台幣1,000元。
中    華    民    國    98    年    8     月    10    日
                                書記官  吳宏明


司法院資訊處製作；財團法人民間司法改革基金會備份。
